臺灣基隆地方法院民事判決　　　　　　100年度基簡字第283號
原　　　告　臺灣銀行股份有限公司
法定代理人　張明道
訴訟代理人　楊基隆
複代理人　　袁立佳
被　　　告　牟台芳
被　　　告　牟台珊
被　　　告　楊麗卿
上列當事人間請求清償債務事件，本院於中華民國100.年６月22
日辯論終結，茲判決如下：
    主  文
被告牟台珊應於繼承被繼承人牟敦泰遺產之限度內，與被告牟台
芳及楊麗卿連帶給付原告新臺幣柒萬貳仟貳佰元及如附表編號１
、２所示之利息暨違約金。
被告牟台珊應於繼承被繼承人牟敦泰遺產之限度內，與被告牟台
芳連帶給付原告新臺幣壹拾萬捌仟貳佰玖拾元及如附表編號３至
５所示之利息暨違約金。
原告其餘之訴駁回。
訴訟費用新臺幣壹仟玖佰玖拾元，由被告連帶負擔新臺幣柒佰玖
拾陸元，餘由被告牟台芳、牟台珊連帶負擔。
本判決命被告給付部分，得為假執行。
    事實及理由要領
一、本件被告３人均未於言詞辯論期日到場，惟均無民事訴訟法
    第0386條所列之各種情形，爰准原告聲請，由其一造辯論而
    為判決，先予敘明。
二、原告起訴主張：訴外人牟台芬於就讀私立光隆高級家事商業
    職業學校時，為辦理「就學貸款」，邀同其父牟敦泰（已於
    民國91年10月13日死亡）及其母楊麗卿為連帶保證人（牟敦
    泰保證第１、２筆；楊麗卿保證第３、４、５筆）向原告借
    款，經原告先後於民國（下同）85年４月26日、85年12月12
    日、86年５月14日、86年11月19日及87年４月24日分別貸與
    新臺幣（下同）33,870元、38,330元、33,830元、39,070元
    及35,390元各１筆（５筆合計180,490.元）；均約定利息自
    借款人該階段學業完成後或服完兵役後滿一年之日（下稱基
    準日）起，依附表所示各筆借款之利率計算；本息自基準日
    起，１年分２期，每滿６個月為１期，按期平均攤還；並均
    約定如未按期攤還本息時，即喪失期限之利益，應一次全部
    清償，並自違約之日起，其逾期償還在６個月以內者，按上
    開約定利率之10％；超過６個月者，就超過６個月部分，按
    上開約定利率之20％計付違約金，立有「放款借據」５件為
    證。詎被告牟台芬自95年１月１日起即未依約支付，依約全
    部借款應視為到期，經核算尚欠如附表所示之本息及違約金
    未付；而連帶保證人牟敦泰已於91年10月13日死亡，被告３
    人為其法定繼承人，且未拋棄繼承或為限定繼承，依法自應
    共同繼承牟敦泰之債務，詎迭催不理等情，為此依約（連帶
    保證）及繼承關係提起本件訴訟，請求判命被告３人連帶給
    付如附表編號１、２所示之本息及違約金；被告牟台芳、牟
    台珊連帶給付如附表編號３至５所示之本息及違約金（借款
    人牟台芬及連帶保證人楊麗卿基於連帶保證部分已經本院98
    年度基簡字第425.號判決確定）。
三、被告３人均經本院合法通知，未於言詞辯論期日到場，亦未
    提出任何書狀為聲明及陳述。
四、查原告主張之上開事實，業據其提出「放款借據」５件（影
    本附卷，原本發還）、電腦列印之帳單、被繼承人牟敦泰之
    繼承系統表及本院96年５月21日基院慧民月字第011239號函
    等件影本為證，經核與原告所述相符，參以被告３人均經本
    院合法通知，亦不到場或具狀抗辯，以供本院調查斟酌，衡
    情應係默認原告之主張為真實等情，原告之主張自堪信為真
    實，亦即訴外人牟台芬確有積欠原告如附表所示之借款本息
    及違約金未付，被告３人因繼承被繼承人牟敦泰之連帶保證
    債務，依約應負連帶清償之責。惟按「繼承在民法繼承編中
    華民國九十六年十二月十四日修正施行前開始，繼承人於繼
    承開始時為無行為能力人或限制行為能力人，未能於修正施
    行前之法定期間為限定或拋棄繼承，由其繼續履行繼承債務
    顯失公平者，於修正施行後，以所得遺產為限，負清償責任
    。」98年６月10日修正公布之民法繼承編施行法第１條之１
    第２項定有明文。本件被告３人之被繼承人牟敦泰於91年10
    月13日即已死亡（繼承開始），而被告牟台珊為78年２月13
    日生，於繼承開始時為13歲之限制行為能力人，伊之法定代
    理人即伊母楊麗卿未依97年１月２日修正前之民法第1156條
    或第1174條規定，於繼承開始時起２個月或３個月期間內代
    伊為限定或拋棄繼承，被告牟台珊因而依修正前之民法第11
    48條前段規定，應承受包含本件連帶保證債務在內之被繼承
    人牟敦泰財產上之一切權利、義務，然參前揭民法繼承編施
    行法第１條之１第２項條文之立法理由：「…惟另鑑於本法
    施行前之繼承事件中，無行為能力人或限制行為能力人之繼
    承人，未能於法定期間主張限定或拋棄繼承者，而至今仍承
    受繼承債務，以致影響其生存權及人格發展，顯有失公平，
    為保障此等繼承人之權益，允宜設一保護規定，爰增訂第二
    項規定。」本院認被告牟台珊於繼承開始時為13歲之限制行
    為能力人，僅因伊母未及時代伊為限定或拋棄繼承，而使之
    繼續履行被繼承人牟敦泰之連帶保證債務，可謂顯失公平，
    爰依民法繼承編施行法第１條之１第２項規定，命被告牟台
    珊以繼承所得之遺產為限，與被告牟台芳、楊麗卿負連帶清
    償責任。從而原告依約（連帶保證）及繼承之法律關係訴請
    被告連帶給付如主文第１項所示；被告牟台珊、牟台芳連帶
    給付如主文第２項所示，自屬正當，應予准許。逾上開範圍
    之請求，即無依據，應不准許。
五、訴訟費用1,990.元，依民事訴訟法第79條、第85條第１項及
    第２項之規定，命由大部分敗訴之被告按比例連帶負擔，爰
    一併確定其數額如主文第４項所示。
六、本件命被告給付部分，係「就民事訴訟法第0427條第１項訴
    訟（關於財產權之訴訟，其標的之金額或價額在50萬元以下
    者）適用簡易程序所為被告敗訴之判決」，依民事訴訟法第
    0389條第１項第３款規定，應依職權宣告假執行，爰依職權
    宣告之。
七、據上論結，本件原告之訴為一部有理由，一部無理由，依民
    事訴訟法第0436條第２項、第79條、第85條第１項、第２項
    、第0389條第１項第３款，判決如主文。
中    華    民    國    100   年    6     月    29    日
                  基隆簡易庭法      官  林金發
以上正本係照原本作成。
如不服本判決，應於本判決送達後20日內向本院提出上訴狀（並
附繕本）及繳納上訴裁判費，上訴於本院合議庭。
中    華    民    國    100   年    6     月    29    日
                            法院書記官  林建清
┌────────────────────────────────────┐
│附表（100年度基簡字第283號）：                                          │
├──┬─────┬──────────────┬────────────┤
│編號│ 請求金額 │  利                   息   │ 違        約        金 │
│    │（新臺幣）├─────────┬────┼────────────┤
│    │          │起      迄      日│年 利 率│ 計 算 之 期 間 及 利 率│
├──┼─────┼─────────┼────┼────────────┤
│    │          │                  │        │自95年１月２日起至清償日│
│    │          │                  │        │止，其逾期在六個月內部分│
│    │ 16,935元 │自94年７月１日起至│  ８％  │，按左列利率之10％計算；│
│    │          │清償日止。        │        │其逾期超過六個月部分，按│
│    │          │                  │        │左列利率之20％計算。    │
│ １ ├─────┼─────────┼────┼────────────┤
│    │          │                  │        │自95年７月２日起至清償日│
│    │          │                  │        │止，其逾期在六個月內部分│
│    │ 16,935元 │同              上│同    上│，按左列利率之10％計算；│
│    │          │                  │        │其逾期超過六個月部分，按│
│    │          │                  │        │左列利率之20％計算。    │
├──┼─────┴─────────┴────┴────────────┤
│小計│33,870元（貸放日期：85年４月26日）                                │
├──┼─────┬─────────┬────┬────────────┤
│    │          │                  │        │自96年１月２日起至清償日│
│    │          │                  │        │止，其逾期在六個月內部分│
│    │ 19,165元 │同              上│ 7.65％ │，按左列利率之10％計算；│
│    │          │                  │        │其逾期超過六個月部分，按│
│    │          │                  │        │左列利率之20％計算。    │
│ ２ ├─────┼─────────┼────┼────────────┤
│    │          │                  │        │自96年７月２日起至清償日│
│    │          │                  │        │止，其逾期在六個月內部分│
│    │ 19,165元 │同              上│同    上│，按左列利率之10％計算；│
│    │          │                  │        │其逾期超過六個月部分，按│
│    │          │                  │        │左列利率之20％計算。    │
├──┼─────┴─────────┴────┴────────────┤
│小計│38,330元（貸放日期：85年12月12日）                                │
├──┼─────┬─────────┬────┬────────────┤
│    │          │                  │        │自97年１月２日起至清償日│
│    │          │                  │        │止，其逾期在六個月內部分│
│    │ 16,915元 │同              上│同    上│，按左列利率之10％計算；│
│    │          │                  │        │其逾期超過六個月部分，按│
│    │          │                  │        │左列利率之20％計算。    │
│ ３ ├─────┼─────────┼────┼────────────┤
│    │          │                  │        │自97年７月２日起至清償日│
│    │          │                  │        │止，其逾期在六個月內部分│
│    │ 16,915元 │同              上│同    上│，按左列利率之10％計算；│
│    │          │                  │        │其逾期超過六個月部分，按│
│    │          │                  │        │左列利率之20％計算。    │
├──┼─────┴─────────┴────┴────────────┤
│小計│33,830元（貸放日期：86年５月14日）                                │
├──┼─────┬─────────┬────┬────────────┤
│    │          │                  │        │自98年１月２日起至清償日│
│    │          │                  │        │止，其逾期在六個月內部分│
│    │ 19,535元 │同              上│ 7.525％│，按左列利率之10％計算；│
│    │          │                  │        │其逾期超過六個月部分，按│
│    │          │                  │        │左列利率之20％計算。    │
│ ４ ├─────┼─────────┼────┼────────────┤
│    │          │                  │        │自98年７月２日起至清償日│
│    │          │                  │        │止，其逾期在六個月內部分│
│    │ 19,535元 │同              上│同    上│，按左列利率之10％計算；│
│    │          │                  │        │其逾期超過六個月部分，按│
│    │          │                  │        │左列利率之20％計算。    │
├──┼─────┴─────────┴────┴────────────┤
│小計│39,070元（貸放日期：86年11月19日）                                │
├──┼─────┬─────────┬────┬────────────┤
│    │          │                  │        │自99年１月２日起至清償日│
│    │          │                  │        │止，其逾期在六個月內部分│
│    │ 17,695元 │同              上│同    上│，按左列利率之10％計算；│
│    │          │                  │        │其逾期超過六個月部分，按│
│    │          │                  │        │左列利率之20％計算。    │
│ ５ ├─────┼─────────┼────┼────────────┤
│    │          │                  │        │自99年７月２日起至清償日│
│    │          │                  │        │止，其逾期在六個月內部分│
│    │ 17,695元 │同              上│同    上│，按左列利率之10％計算；│
│    │          │                  │        │其逾期超過六個月部分，按│
│    │          │                  │        │左列利率之20％計算。    │
├──┼─────┴─────────┴────┴────────────┤
│小計│35,390元（貸放日期：87年４月24日）                                │
├──┼─────────────────────────────────┤
│合計│180,490元                                                         │
└──┴─────────────────────────────────┘